最高法院民事判決　　　　　　　九十六年度台上字第二六四號
上　訴　人　弘強國際銅業股份有限公司
法定代理人　甲 ○ ○
訴訟代理人　林 春 榮律師
被 上訴 人　台灣銅箔股份有限公司
法定代理人　乙○○○
訴訟代理人　陳 彥 希律師
上列當事人間請求給付價金事件，上訴人對於中華民國九十五年
六月十三日台灣高等法院台中分院第二審判決（九十五年度重上
字第四七號），提起上訴，本院判決如下：
    主  文
上訴駁回。
第三審訴訟費用由上訴人負擔。
    理  由
本件上訴人主張：兩造為終止於民國九十二年五月二十三日所簽
訂之銅線加工契約，補償伊加工機器設備殘餘價值之損失，乃於
九十三年十一月十一日訂立有關銅線原料之採購契約書（下稱系
爭契約書），由被上訴人自九十四年一月起至九十五年十二月止
，保證每月向伊購買銅線五百公噸，其中四百公噸之價格為前月
份倫敦金屬期貨交易（LME ）每公斤平均價加上第二低價及一元
之附加價格，另一百公噸則係平均價加上最高價與最低價平均值
之附加價格。被上訴人依系爭契約書第二條第三項之約定，應於
每季第一個月初三日內，通知伊已經定下之價格，再由伊答復可
以供應的量，此通知係被上訴人之義務，不論被上訴人每月份有
無進貨，均應為此價格之通知。詎被上訴人於九十四年四月份及
七月份，藉故其銅線之庫存過多無對外採購之需要，而未對伊為
價格之通知，使得買賣契約未成立，被上訴人應給付附加價金之
義務，自不因其違約未為價格之通知而免除，且被上訴人之所以
會造成庫存量過多，乃係其之前向其他供應廠商大量進貨所致，
被上訴人因此未向伊採購銅線，使自己免於給付較高價格之義務
，亦與民法第一百四十八條第二項之誠信原則有違，伊應能請求
被上訴人給付九十四年四月份及七月份五百公噸銅線之附加價金
，其中九十四年四月份之附加價格四百公噸部分為每公斤新台幣
（下同）七元，一百公噸部分為每公斤五．九五元，附加價金即
係三百三十九萬五千元，九十四年七月份之附加價格四百公噸部
分為每公斤七‧五元，一百公噸部分為每公斤六．五元，附加價
金即係三百六十五萬元等情。爰求為命被上訴人給付六百九十九
萬五千元，及其中三百三十九萬五千元自起訴狀繕本送達翌日（
即九十四年五月十三日）、三百六十五萬元自追加起訴狀繕本送
達翌日（即九十四年十月二十八日），加計法定遲延利息之判決
。被上訴人則以：上訴人依系爭契約書僅取得於一定數量優先與
伊成立買賣契約之「優先締約權」，在九十四年一月迄九十五年
十二月期間，當伊某月實際有向他人採購銅原料時，在五百公噸
之範圍內，伊始負有應優先向上訴人下單購買之義務。依據系爭
契約書第二條第三項之約定，伊必須已經決定購買銅線原料，並
「已經定下價格」後，才負有通知上訴人之義務，伊於九十四年
四月及七月因銅線原料無缺，當月份並未購買銅線原料，故無所
謂「已經定下價格」，並不發生通知上訴人之問題。伊從未向上
訴人表示縱然伊當月產量遞減而無購料需求，仍每月保證向其購
買五百公噸銅線，九十四年四月及七月間兩造並未成立「優先範
圍部分的買賣契約」，上訴人即不能請求伊給付附加價金。至伊
之所以於九十四年四月及七月決定不購買銅原料，乃考量公司營
運狀況，使用量、市場情形、庫存量、景氣狀況、上下游供需等
因素而綜合判斷之，自未違反誠實信用原則，尤非逃避契約責任
等語，資為抗辯。
原審審理結果，以：查本件兩造就於九十三年十一月十一日訂立
系爭契約書，被上訴人向上訴人採購銅線，除平均銅價外，尚應
支付附加價格，該附加價格之支付係在補償兩造終止銅線加工業
務，上訴人加工機器設備殘餘價值之損失。兩造在買賣銅線時，
應由被上訴人於每季第一個月初三日內，通知上訴人已經定下的
價格（即附加價格），再由上訴人於三日內答復可以供應的量，
就上訴人答復之數量成立買賣契約。被上訴人於九十四年四、七
月未將附加價格通知上訴人，向上訴人採購銅線等事實，並不爭
執。經查，依系爭契約書第二條，被上訴人有優先向上訴人購買
銅線之義務，即上訴人取得優先出售銅線予被上訴人之權利，而
在九十四年一月起至九十五年十二月的二十四個月內，被上訴人
應優先向上訴人購買每月五百公噸銅線。系爭契約書既約定被上
訴人應優先向上訴人購買銅線，自須被上訴人有對外採購銅線，
被上訴人始應較其他銅線供應商優先向上訴人購買銅線，若被上
訴人並未對外採購銅線，自不發生上訴人可優先其他銅線供應商
出售銅線之問題，被上訴人即無向上訴人購買銅線之義務。因此
被上訴人所辯如被上訴人某月並無採購銅原料之事實時，被上訴
人於該月即不負有向上訴人下單購買銅原料之義務等語，自非無
據。且依系爭契約書第二條之約定，被上訴人之優先向上訴人購
買銅線，自須以被上訴人有辦理公開招標採購銅線為前提，故被
上訴人若未對外採購銅線無辦理公開招標，被上訴人即無從自得
標廠商所投標之價格算出已定之價格通知上訴人，上訴人亦不能
以平均銅價加上附加價格之價格出售銅線予被上訴人。依系爭契
約書並無法推斷被上訴人不論有無對外採購銅線，均必須每月向
上訴人採購五百公噸之銅線。另依系爭契約書第一條約定，被上
訴人有意補償上訴人加工機器設備殘餘價值之損失，應僅限於被
上訴人優先向上訴人採購銅原料，被上訴人並未承諾每月必須向
上訴人採購五百公噸銅線，自不能以被上訴人有意補償上訴人加
工機器設備殘餘價值之損失，而認定被上訴人有每月須向上訴人
採購五百公噸銅線之義務。次查，被上訴人之母公司三井金屬礦
業株式會社副本部長松藤雅伸在系爭契約書簽訂之前，與上訴人
洽談有關銅線之採購時，有在上訴人希望供應被上訴人每月七百
公噸銅線之手稿上，寫下「500 保證」之文字，此僅是雙方正式
簽約前協商之經過，非雙方合意，應無拘束之效力。何況上訴人
並未能證明松藤雅伸除該手寫「500 保證」外，另有承諾保證每
月向其購買五百公噸銅線之表示，再依三井金屬礦業株式會社銅
箔事業總部管理部長高井龍彥與上訴人及松藤雅伸與上訴人所簽
訂之備忘錄所載，與系爭契約書所定被上訴人向上訴人採購銅線
之方式完全相符，自難認松藤雅伸於手稿所寫「500 保證」，係
保證被上訴人每月向上訴人採購五百公噸銅線之意思。縱使松藤
雅伸於手寫「500 保證」時有保證每月向上訴人購買五百公噸銅
線之意思，亦不能因系爭契約書第二條有關數量及價格之約定與
松藤雅伸之手稿相符，即認松藤雅伸所保證每月向上訴人購買五
百公噸銅線，應成為系爭契約書之一部分。再由系爭契約書既已
明確表示被上訴人應於對外採購銅線時優先向上訴人購買每月五
百公噸銅線，並非不論被上訴人有無需求銅線均必須每月向上訴
人購買五百公噸，契約文字業已表示兩造立約當時之真意，無須
別事探求，自不得反捨系爭契約書之文字而曲解兩造之真意（最
高法院十七年上字第一一一八號判例參照）。復查，被上訴人所
通知上訴人已經定下的價格，主要係在通知附加價格，而被上訴
人所通知上訴人之附加價格係依當月份得標廠商得標價格所計算
出之價格，非上訴人所稱係通知過去之價格。至附加價格在四百
公噸部分為第二標加一元，一百公噸部分為第一標與底標之平均
值，所謂底標、第一標、第二標分別係指得標一方當中最高、最
低、第二低之價格，是被上訴人必須辦理公開招標，始可由得標
廠商之得標價格中最高、最低、第二低價格，計算出其向上訴人
採購五百公噸銅線，其中四百公噸及一百公噸銅線之附加價格，
則被上訴人若無購買銅線需求未辦理公開招標對外採購，自無從
算出附加價格，即無從以定下的價格可以通知上訴人。且系爭契
約書第二條第三項所定被上訴人應通知上訴人已經定下的價格，
係緊接在同條第一項被上訴人將所有從銅原料供應商（包括上訴
人）購入銅原料的方法改為完全競爭投標制度，及第二項被上訴
人應於九十四年一月起至九十五年十二月之期間，在每月五百公
噸之上限，以前月份LME 平均價加上附加價格，優先向上訴人下
訂單之後，被上訴人通知上訴人已經定下的價格向上訴人採購銅
線之前，自應先經被上訴人辦理公開招標對外採購銅線之過程。
是被上訴人因庫存量太多，當月未辦理公開招標，無銅線之進貨
，被上訴人即無須通知上訴人已經定下的價格；又被上訴人之所
以應對上訴人為價格之通知，乃在履行其應優先向上訴人採購銅
線之義務，故在被上訴人未對外採購銅線，不發生應優先向上訴
人採購銅線之問題，被上訴人自無對上訴人為價格通知之必要。
此部分上訴人所主張被上訴人不論有無進貨，均應為價格之通知
，及被上訴人不得以庫存量太多未再進貨而不作價格之通知，均
非的論。從而，被上訴人於九十四年四月及七月，既因庫存量太
多，未對外採購銅線，無辦理公開招標，則其未通知上訴人已經
定下的價格，即無違約之可言。此外，有其製作之銅線原料在庫
管理月報表可證，上訴人應於買賣契約成立後，始能請求被上訴
人給付包括附加價金在內之買賣價金，在買賣契約未成立時，上
訴人自無從請求被上訴人給付附加價金。系爭契約書第二條第二
項有關價金之約定，係針對兩造嗣後所成立買賣契約之價格如何
計算，不得作為被上訴人應給付附加價金之依據，上訴人亦無從
依系爭契約書請求被上訴人給付附加價金。是被上訴人對兩造買
賣契約之未成立應無可歸責之事由，自無給付附加價金之義務，
就上訴人因買賣契約未成立無法取得附加價金，被上訴人亦不須
負賠償之責。上訴人就九十四年四月、七月未成立買賣契約，仍
請求被上訴人給付附加價金，要屬無據。另查，被上訴人於九十
三年十二月底及九十四年一月初向其他廠商及上訴人採購銅線，
應係一次辦理九十四年一至三月之採購，九十四年四月及七月未
辦理對外採購，其採購業務順延至下個月，於九十四年四月底及
九十四年五月初係一次辦理九十四年五、六月之採購，九十四年
七月底及九十四年八月初則係一次辦理九十四年八、九月之採購
。苟被上訴人每季之頭一個月，其前月之庫存量已達一個月之使
用量，使用庫存之銅線即可應付一個月之需求，當月未辦理採購
對被上訴人之生產不生影響，並可減輕經營成本，被上訴人基於
公司經營之策略，自會停止該月之銅線採購，被上訴人自非故意
規避應以較高價格向上訴人採購銅線之義務，故被上訴人九十四
年四月及七月未向上訴人購買銅線，即不能指為與誠實信用原則
有違。而被上訴人於九十三年十二月底及九十四年一月初辦理九
十四年一月一千三百零一公噸八百五十公斤、二月一千二百八十
三公噸七百二十公斤、三月一千三百零八公噸九百四十公斤銅線
之採購，其每月採購量與辦理採購當月即九十四年一月之被上訴
人使用量一千二百二十二公噸一百四十公斤相差不多；被上訴人
九十四年四月之使用量減少為八百九十八公噸二十公斤，其於九
十四年四月底及九十五年五月初辦理九十四年五、六月之銅線採
購，其採購之數量即減少為五月六百八十七公噸二十公斤、六月
九百九十九公噸三百六十公斤，而九十四年五、六月採購數量之
所以會有三百多公噸之差距，係因被上訴人向上訴人採購之數量
五月為三百四十二公噸六百三十公斤、六月為六百五十七公噸四
百公斤、相差三百多公噸所致，九十四年六月所採購之九百九十
九公噸三百六十公斤亦與辦理採購當月即九十四年五月之被上訴
人使用量九百三十一公噸四百六十公斤相差不多。又被上訴人九
十四年一月至六月之進貨以三月之一千三百零八公噸九百四十公
斤為最多，該數量亦未超過九十四年十月之一千五百九十公噸七
百公斤及九十四年十一月之一千七百零七公噸九百九十公斤，顯
然被上訴人係基於預估之使用量而決定採購之數量，並未刻意操
控採購之數量，故意採購較多數量之銅線，造成庫存量之暴增。
末查，上訴人可以優先出售被上訴人之五百公噸，必須於被上訴
人辦理公開招標以得標價格算出上訴人之附加價格通知上訴人，
再由上訴人答復可以供應之量，雙方在上訴人答復之供應量成立
買賣契約，上訴人在五百公噸之範圍內答復可以供應之量，係屬
上訴人之權利，上訴人甚至可以完全不供應，是被上訴人向上訴
人採購之數量必須等到上訴人答復可以供應之量始可確定，被上
訴人在決定對外採購銅線辦理公開招標時，並無法確定上訴人可
以供應之量，難以算出嗣後正確之採購總數量，故被上訴人為確
保其貨源，採購足夠之數量供全月之使用，被上訴人就上訴人可
以供應之量，於辦理公開招標時即不能以五百公噸估算，而減少
其他廠商之採購量，則在上訴人答復可以供應五百公噸之銅線，
被上訴人當月採購之銅線數量即難免會超過其用量。再被上訴人
為確保其貨源之安全，須向多家廠商採購銅線，以免受制於單一
廠商，此由系爭契約書就附加價格係以得標廠商得標價格之最高
、最低、第二低價格算出，可知被上訴人至少與除上訴人以外之
三家廠商採購銅線，被上訴人於辦理公開招標宣布得標之廠商，
被上訴人自應與該得標廠商訂立買賣契約，之後上訴人表示可以
供應五百公噸之數量，被上訴人為維持其商譽，避免發生與得標
廠商之糾紛，影響以後之銅線採購，即無法減少得標廠商之供應
數量，是在上訴人供應五百公噸銅線之情況下，造成採購量多於
使用量致增加庫存量，乃屬正常現象，上訴人自不能將庫存量之
增加，歸責於被上訴人向其他廠商採購過多之銅線。而被上訴人
九十四年四、七月未對上訴人為價格之通知，係被上訴人該二個
月未對外採購銅線，被上訴人顯未以不正當方法使兩造買賣契約
未成立，阻止支付附加價金之條件成就，上訴人主張被上訴人藉
不通知價格使交易無法達成，應視為條件已成就，尚無可採。綜
上所述，上訴人請求被上訴人給付附加價金及法定遲延利息，應
屬無據，不應准許云云，為其心證之所由得，並說明其餘攻擊防
禦方法不予審酌之理由，爰將第一審所為上訴人敗訴判決部分予
以維持，駁回上訴人之上訴，核無不合。上訴論旨，就原審取捨
證據、認定事實之職權行使，指摘原判決關於其敗訴部分違背法
令，求予廢棄，非有理由。
據上論結，本件上訴為無理由。依民事訴訟法第四百八十一條、
第四百四十九條第一項、第七十八條，判決如主文。
中　　華　　民　　國　九十六　年　　二　　月　　一 　 日
                      最高法院民事第八庭
                          審判長法官  朱　建　男
                                法官  顏　南　全
                                法官  許　澍　林
                                法官  鄭　傑　夫
                                法官  蘇　清　恭
      本件正本證明與原本無異
                                      書  記  官
中　　華　　民　　國　九十六　年　　二　　月   十二   日
                                                H
